ACORDAO-COMPLETO-2400530

ACÓRDÃO 854/2020 ATA 11/2020 - PLENÁRIO

VISTOS, relatados e discutidos estes autos  que, no presente momento, tratam de supostos embargos de declaração opostos pela Mutual Serviços de Limpeza em Prédios e Domicílios Ltda. em face do Acórdão 346/2020 (Peça 108) proferido pelo Plenário do TCU, ao apreciar novamente as razões de justificativa apresentadas por José Rodrigues Martins Filho, como então pregoeiro, e por Ney Ferraz Júnior, como então autoridade superior do certame, a partir da parcial anulação do Acórdão 1487/2019-TCU-Plenário pelo Acórdão 1917/2019-TCU-Plenário  no bojo do processo de representação sobre os indícios de irregularidade no Pregão Eletrônico nº 1/2017 promovido pela Gerência Executiva do Instituto Nacional do Seguro Social (INSS) em Teresina - PI com vistas à subsequente contratação de serviços de limpeza, conservação e higienização, além do fornecimento de materiais, sob o valor estimado de R$ 3.588.090,12;
ACORDAM os Ministros do Tribunal de Contas da União, reunidos em Sessão do Plenário, diante das razões expostas pelo Relator, em:
	9.1. não conhecer dos supostos embargos de declaração opostos pela Mutual Serviços de Limpeza em Prédios e Domicílios Ltda. em face do Acórdão 346/2020-TCU-Plenário, nos termos do art. 34 da Lei nº 8.443, de 1992, e do art. 287 do RITCU, diante da evidente ausência de legitimidade da aludida empresa como parte no presente processo; e 
	9.2. determinar que a unidade técnica envie a cópia do presente Acórdão, com o Relatório e a Proposta de Deliberação, à Mutual Serviços de Limpeza em Prédios e Domicílios Ltda., para ciência, informando que ela não deveria intentar a inadequada interferência sobre a necessária apuração de todos os fatos com vistas ao melhor deslinde do feito, até porque, ante o evidente desrespeito aos princípios administrativos da indisponibilidade do interesse público e da supremacia do interesse público sobre o privado, para além do princípio processual do impulso oficial, a referida empresa não deveria sequer tentar se intrometer nas ações de controle externo financeiro do TCU com o estranho intuito de buscar indevidamente dizer como o Tribunal deveria, ou não, promover o aprofundamento da correspondente fiscalização.

Embargos de declaração opostos contra acórdão que proferiu determinações em processo de representação sobre os indícios de irregularidade em pregão eletrônico para contratação de serviços de limpeza, conservação e higienização, além do fornecimento de materiais.

3. Responsáveis: José Rodrigues Martins Filho (CPF XXX.551.103-XX) e Ney Ferraz Júnior (CPF XXX.427.383-XX).
3.1. Peticionante: Mutual Serviços de Limpeza em Prédios e Domicílios Ltda. (CNPJ 10.659.927/0001-91).

13.1. Ministros presentes: José Mucio Monteiro (Presidente), Walton Alencar Rodrigues, Benjamin Zymler, Augusto Nardes, Aroldo Cedraz, Raimundo Carreiro, Ana Arraes, Bruno Dantas e Vital do Rêgo.
13.2. Ministros-Substitutos presentes: Augusto Sherman Cavalcanti, Marcos Bemquerer Costa, André Luís de Carvalho (Relator) e Weder de Oliveira.

ACORDAO-COMPLETO-2554357

Acórdão de Relação 2273/2022 - Plenário

Acórdão de Relação

ACORDAO-COMPLETO-2477280

Acórdão 1412/2021 - Plenário

ANDRÉ DE CARVALHO

Ministro-Substituto André Luís de Carvalho.

Trata-se, no presente momento, de supostos embargos de declaração opostos pela Mutual Serviços de Limpeza em Prédios e Domicílios Ltda. em face do Acórdão 346/2020 (Peça 108) proferido pelo Plenário do TCU, ao apreciar novamente as razões de justificativa apresentadas por José Rodrigues Martins Filho, como então pregoeiro, e por Ney Ferraz Júnior, como então autoridade superior do certame, a partir da parcial anulação do Acórdão 1487/2019-TCU-Plenário pelo Acórdão 1917/2019-TCU-Plenário  no bojo do processo de representação sobre os indícios de irregularidade no Pregão Eletrônico nº 1/2017 promovido pela Gerência Executiva do Instituto Nacional do Seguro Social (INSS) em Teresina - PI com vistas à subsequente contratação de serviços de limpeza, conservação e higienização, além do fornecimento de materiais, sob o valor estimado de R$ 3.588.090,12.
2.	O aludido Acórdão 346/2020 foi prolatado pelo Plenário do TCU nos seguintes termos:
	" (...)  9.1. determinar que a unidade técnica adote as seguintes medidas: 
	9.1.1. promova a imediata audiência dos atuais gestores do INSS em Teresina - PI com vistas a promoverem o efetivo cumprimento do item 9.8 e, especialmente, do item 9.8.3 do Acórdão 1487/2019-TCU-Plenário, dentro do improrrogável prazo de 30 (trinta) dias, sob pena de passarem a ser responsabilizados pelo eventual dano ao erário e pelas penalidades cabíveis, nos termos dos arts. 8º e 58, IV, entre outros, da Lei nº 8.443, de 1992; 
	9.1.2. dê cumprimento ao item 9.9.2 do Acórdão 1487/2019-TCU-Plenário, no prazo de 30 (trinta) dias após o cumprimento pelo INSS do item 9.1.1 deste Acórdão, e, assim, manifeste-se conclusivamente sobre a necessidade, ou não, de promover o aprofundamento da apuração sobre a eventual participação em conluio, ou não, da correspondente empresa vencedora do certame no suposto direcionamento do resultado no Pregão Eletrônico nº 1/2017 para a subsequente aplicação, ou não, da sanção prevista no art. 46 da Lei nº 8.443, de 1992, além de se manifestar conclusivamente, ainda, sobre a eventual subsistência, ou não, de dano ao erário a partir das informações prestadas pelo INSS em cumprimento ao item 9.8 e, especialmente, ao item 9.8.3 do Acórdão 1487/2019-TCU-Plenário; destacando que essas novas manifestações conclusivas da unidade técnica tenderão a reforçar, ou não, a sua anterior manifestação pela aplicação da multa legal e da inabilitação temporária em desfavor de José Rodrigues Martins Filho e Ney Ferraz Júnior, nos termos dos arts. 58 e 60 da Lei nº 8.443, de 1992; e 
	9.1.3. envie a cópia deste Acórdão, com o Relatório e o Voto, aos atuais gestores do INSS em Teresina - PI para facilitar a correspondente manifestação nos autos, alertando-os sobre os efeitos do eventual descumprimento da decisão do TCU ou do Relator, nos termos dos arts. 8º e 58, IV, entre outros, da Lei nº 8.443, de 1992."
3.	Já, a despeito de ter sido parcialmente anulado pelo posterior Acórdão 1917/2019-TCU-Plenário, o referido Acórdão 1.487/2019 (Peça 56) teria sido anteriormente proferido pelo Plenário do TCU nos seguintes termos:
	" (...)  9.1. considerar procedente, no mérito, a presente representação (já conhecida pelo Acórdão 3773/2018-TCU-Plenário) ; 
	9.2. rejeitar as razões de justificativa apresentadas por José Rodrigues Martins Filho e por Ney Ferraz Júnior para lhes aplicar, individualmente, a multa prevista no art. 58, II, da Lei nº 8.443, de 1992, sob o valor de R$ 40.000,00 (quarenta mil reais) , fixando-lhes o prazo de 15 (quinze) dias, contados da notificação, para que comprovem, perante o Tribunal, o recolhimento das referidas dividas ao Tesouro Nacional, atualizadas monetariamente na forma da legislação em vigor; 
	9.3. autorizar, caso requerido, nos termos do art. 26 da Lei nº 8.443, de 1992, e do art. 217 do RITCU, o parcelamento das dívidas fixadas por este Acórdão em até 36 (trinta e seis) parcelas mensais e sucessivas, sobre as quais incidirão a atualização monetária e os correspondentes acréscimos legais, esclarecendo aos responsáveis que a falta de pagamento de qualquer parcela importará no vencimento antecipado do saldo devedor, sem prejuízo das demais medidas legais; 
	9.4. autorizar o desconto das dívidas sobre a remuneração dos servidores, nos termos do art. 28 da Lei nº 8.443, de 1992, e do art. 46 da Lei nº 8.112, de 1990; 
	9.5. autorizar, desde logo, a cobrança judicial das dívidas fixadas por este Acórdão, nos termos do art. 28, inciso II, da Lei nº 8.443, de 1992, diante do não atendimento às notificações e da eventual impossibilidade do desconto nas remunerações dos servidores-responsáveis; 
	9.6. considerar, preliminarmente, graves as infrações cometidas por José Rodrigues Martins Filho e por Ney Ferraz Júnior, nos termos do art. 60 da Lei nº 8.443, de 1992, e do art. 270, § 1º, do RITCU; 
	9.7. inabilitar os Srs. José Rodrigues Martins Filho e Ney Ferraz Júnior, pelo período de 5 (cinco) anos, para o exercício de cargo em comissão e de função de confiança no âmbito da administração federal, nos termos do art. 60 da Lei nº 8.443, de 1992, e do art. 270 do RITCU; 
	9.8. determinar, nos termos do art. 43, I, da Lei nº 8.443, de 1992, e do art. 250, II, do RITCU, que a Gerência Executiva do INSS em Teresina - PI adotes as seguintes medidas: 
	9.8.1. abstenha-se de prorrogar o contrato público decorrente do Pregão Eletrônico nº 1/2017, em face das irregularidades apontadas nestes autos e, especialmente, da indevida desclassificação das demais licitantes sob o inadequado pretexto de inconsistências nas planilhas de custos e de formação de preços, sem a efetiva especificação dessas supostas inconsistências e sem a devida concessão de tempo suficiente para a devida correção das falhas sanáveis, infringindo por analogia, assim, o art. 43, § 3º, da Lei nº 8.666, de 1993, o art. 26, § 3º, do Decreto nº 5.450, de 2005, e o art. 29-A, § 2º, da então vigente IN MPOG nº 2, de 2008, além de ofender os princípios administrativos da máxima competitividade no certame, da razoabilidade na desclassificação das propostas e da busca da proposta mais vantajosa para a administração pública, ao exigir, ainda, o suscitado profissional como limpador de vidros sem a correspondente previsão no edital do certame, ferindo, com isso, o princípio da vinculação ao instrumento convocatório; 
	9.8.2. promova o lançamento do novo processo de licitação, no prazo de 60 (sessenta) dias contados da ciência desta deliberação, com vistas a resultar na subsequente contratação dos itens de serviço em substituição ao referido contrato público decorrente do malsinado Pregão Eletrônico nº 1/2017, devendo informar o TCU, no prazo de 3 (três) dias úteis após o superveniente lançamento do correspondente edital, sobre o andamento desse novo processo de licitação para o consequente acompanhamento pela unidade técnica; e 
	9.8.3. apresente ao TCU, no mesmo prazo de 60 (sessenta) dias contados da ciência desta deliberação, todos os elementos probatórios sobre a economicidade do atual contrato público decorrente do indigitado Pregão Eletrônico nº 1/2017, devendo apresentar o correspondente memorial de cálculo sobre a economicidade de todos os itens de custos, com as subjacentes pesquisas de preço no mercado, entre outros elementos probatórios necessários; 
	9.9. determinar que a unidade técnica adote as seguintes medidas: 
	9.9.1. envie a cópia deste Acórdão, acompanhado do Relatório e da Proposta de Deliberação que o fundamenta, aos seguintes destinatários: 
	9.9.1.1. à Controladoria-Geral da União, para ciência e adoção das providências determinadas pelo item 9.7 deste Acórdão;
	9.9.1.2. à Procuradoria da República no Estado do Piauí, para ciência e adoção das providências judiciais cabíveis em face das evidências de fraude à licitação ante o direcionamento no resultado do Pregão Eletrônico nº 1/2017; 
	9.9.1.3. à administração nacional do Instituto Nacional do Seguro Social, para ciência e adoção das reprimendas administrativo-funcionais cabíveis em face das evidências de fraude à licitação ante o direcionamento no resultado do Pregão Eletrônico nº 1/2017 pelos aludidos servidores responsáveis; 
	9.9.1.4. à Gerência Executiva do Instituto Nacional do Seguro Social em Teresina - PI, para ciência e efetivo cumprimento ao item 9.7 deste Acórdão; e 
	9.9.2. promova o monitoramento das determinações prolatadas pelo item 9.7 deste Acórdão, devendo, aí, se manifestar conclusivamente sobre a necessidade, ou não, de promover o aprofundamento da apuração sobre a eventual participação em conluio, ou não, da correspondente empresa vencedora do certame no aludido direcionamento do resultado no Pregão Eletrônico nº 1/2017, para a subsequente aplicação, ou não, da sanção prevista no art. 46 da Lei nº 8.443, de 1992, já que, até o presente momento, a unidade técnica não teria analisado essa situação, nem instado a vencedora do certame a se pronunciar especificamente sobre essa eventual irregularidade."
4.	Inconformada, a Mutual Serviços de Limpeza em Prédios e Domicílios Ltda. opôs os seus supostos embargos à Peça 112 sob o pretexto de o referido acórdão padecer de contradições e obscuridades, aduzindo, para tanto, os seguintes argumentos:
	(a) o Acórdão 346/2020 padeceria de contradição e obscuridade, pois o relatório inerente ao referido acórdão teria apontado o forte indício de comunicação entre os responsáveis e a licitante vencedora por fora do sistema de compras governamentais, indicando o favorecimento a essa empresa, e, assim, os órgãos federais de investigação deveriam ter sido acionados, em vez da realização de diligência junto ao INSS para o aprofundamento da correspondente apuração; e
	(b) o aludido acórdão padeceria, ainda, de contradição, pois não subsistiria a discricionariedade nesse aprofundamento das investigações sobre o possível conluio, seja para o INSS, seja para o TCU.
5.	O suposto embargante requereu, ao final, o recebimento dos aludidos embargos, com os efeitos modificativos, para reformar o referido Acórdão 346/2020-TCU-Plenário.
É o Relatório.

8.1. Otávio de Castro Melo Neto (1224/OAB-PI), entre outros, representando a Mutual Serviços de Limpeza em Prédios e Domicílios Ltda.

Não atuou.

EMBARGOS DE DECLARAÇÃO. REPRESENTAÇÃO. ACÓRDÃO 346/2020-PLENÁRIO. EVIDENTE AUSÊNCIA DE LEGITIMIDADE DA SUPOSTA EMBARGANTE. NÃO CONHECIMENTO.

REPRESENTAÇÃO (REPR)

Secretaria de Controle Externo de Aquisições Logísticas (Selog).

Trata-se, no presente momento, de supostos embargos de declaração opostos pela Mutual Serviços de Limpeza em Prédios e Domicílios Ltda. em face do Acórdão 346/2020 (Peça 108) proferido pelo Plenário do TCU, ao apreciar novamente as razões de justificativa apresentadas por José Rodrigues Martins Filho, como então pregoeiro, e por Ney Ferraz Júnior, como então autoridade superior do certame, a partir da parcial anulação do Acórdão 1487/2019-TCU-Plenário pelo Acórdão 1917/2019-TCU-Plenário  no bojo do processo de representação sobre os indícios de irregularidade no Pregão Eletrônico nº 1/2017 promovido pela Gerência Executiva do Instituto Nacional do Seguro Social (INSS) em Teresina - PI com vistas à subsequente contratação de serviços de limpeza, conservação e higienização, além do fornecimento de materiais, sob o valor estimado de R$ 3.588.090,12.
2.	Preliminarmente, todavia, esses supostos embargos não merecem ser conhecidos pelo TCU, por desatenderem aos requisitos legais e regimentais de admissibilidade, até porque, tendo formulado a representação (Peça 53, item 70) , a Mutual Serviços de Limpeza em Prédios e Domicílios Ltda. não figuraria necessariamente como parte na correspondente representação, não devendo ela intentar, ainda, a inadequada interferência sobre a necessária apuração de todos os fatos com vistas ao melhor deslinde do feito.
3.	Eis que o aludido Acórdão 346/2020 determinou que a Selog efetuasse a audiência dos atuais gestores do INSS em Teresina - PI com vistas a promoverem o efetivo cumprimento do item 9.8 e, especialmente, do item 9.8.3 do Acórdão 1.487/2019, além de determinar que a unidade técnica promovesse o cumprimento do item 9.9.2 desse Acórdão 1.487/2019, devendo a Selog se manifestar conclusivamente, em seguida, a respeito da necessidade de promover o aprofundamento da apuração sobre a eventual participação em conluio, ou não, da correspondente empresa vencedora do certame a partir do suposto direcionamento do resultado no Pregão Eletrônico nº 1/2017 e sobre a possível subsistência, ou não, do eventual dano ao erário a partir das informações prestadas pelo INSS em cumprimento aos referidos itens 9.8 e 9.8.3 do Acórdão 1487/2019-TCU-Plenário.
4.	Bem se sabe que, ante o evidente desrespeito aos princípios administrativos da indisponibilidade do interesse público e da supremacia do interesse público sobre o privado, para além do princípio processual do impulso oficial, a Mutual Serviços de Limpeza em Prédios e Domicílios Ltda. não deveria sequer tentar se intrometer nas ações de controle externo financeiro do TCU com o estranho intuito de buscar indevidamente dizer como o Tribunal deveria, ou não, promover o aprofundamento da correspondente fiscalização.  
5.	Diante, portanto, da evidente ausência de legitimidade da Mutual Serviços de Limpeza em Prédios e Domicílios Ltda., para além da inexistência dos supostos vícios no referido Acórdão 346/2020, o TCU não deve sequer conhecer desses supostos embargos de declaração.
Ante o exposto, pugno pela prolação do Acórdão ora submeto a este Colegiado.
	
TCU, Sala das Sessões, em tagDataSessao.
Ministro-Substituto ANDRÉ LUÍS DE CARVALHO 
						Relator